【裁判字號】    97,訴,1612
【裁判日期】    970910
【裁判案由】    偽造文書
【裁判全文】
臺灣彰化地方法院刑事判決              97年度訴字第1612號
公  訴  人  臺灣彰化地方法院檢察署檢察官
被      告  甲○○
選任辯護人  陳建勛律師
被      告  乙○○
上列被告因偽造文書案件，經檢察官提起公訴（97年度偵字第
1141、1142號），本院判決如下：
    主  文
甲○○共同行使偽造私文書，足以生損害於公眾及他人，處有期
徒刑伍月，如易科罰金，以新台幣壹仟元折算壹日。扣案如附表
編號一至三所示之「丙○○」署押共枚均沒收。
乙○○共同行使偽造私文書，足以生損害於公眾及他人，處有期
徒刑肆月，如易科罰金，以新台幣壹仟元折算壹日。扣案如附表
編號一至三所示之「丙○○」署押共枚均沒收。緩刑貳年。
    事  實
一、甲○○、丙○○各為彭碧盈、彭文宏之舅舅及伯父。緣甲○○為向本院家事法庭分別聲請宣告彭碧盈禁治產及聲請為彭
    文宏指定禁治產監護人，與乙○○均明知乙○○之弟弟丙○○已於民國（下同）95年8 月25日入監服刑，無法親自參加
    親屬會議並簽名蓋章，其等竟共同基於行使偽造私文書之單
    一接續犯意聯絡，由甲○○先於96年6 月中旬之某日，前往
    乙○○位於臺中縣神岡鄉○○路169 之1 號之「金益車體」
    （已歇業），交付乙○○其上記載96年6 月21日召開之親屬
    會議紀錄2 份，並囑咐乙○○：如丙○○無法親自簽名，可
    由乙○○自己代簽即可等語，而乙○○竟未經丙○○之同意
    或授權，即向丙○○之妻子丁○○○處取得丙○○之印章，
    在其位於臺中縣神岡鄉○○村○○路266 號之住所，在甲○○所交付之前開「親屬會議紀錄」（96年6 月21日）2 份上
    ，均偽簽「丙○○」之簽名各1 枚及盜蓋「丙○○」之印文
    各1 枚，並由甲○○將上開「親屬會議紀錄」（96年6 月21
    日）2 份收取後，先於96年7 月5 日，由甲○○具狀聲請指
    定甲○○為彭文宏之監護人（本院96年度監字第76號），而
    提出「親屬會議紀錄」（96年6 月21日）1 份於臺灣彰化地
    方法院而行使之，再由甲○○於同年月6 日，由甲○○、乙○○共同具狀，聲請指定彭碧盈為禁治產人（本院96年度禁
    字第77號），而提出「親屬會議紀錄」（96年6 月21 日）1
    份於本院家事法庭而行使之。嗣於96年7 月13日甲○○接獲
    本院家事法庭來函告知：因親屬會議需由5 人組成，而卷附
    之「親屬會議紀錄」（96年6 月21日）僅由4 人召開，需補
    正之等語，甲○○遂於96年7 月16日再度前往乙○○位於臺
    中縣神岡鄉○○路169 之1 號之「金益車體」，交付乙○○
    其上記載96年7 月16日召開之親屬會議紀錄1 份，而乙○○
    竟未經丙○○之同意或授權，向丁○○○取得「丙○○」印
    章後，在其位於臺中縣神岡鄉○○村○○路266 號之住所，
    在甲○○所交付之前開「親屬會議紀錄」（97年7 月16日）
    1 份上，偽簽「丙○○」之簽名1 枚，並盜蓋「丙○○」之
    印文1 枚，再由甲○○將上開「親屬會議紀錄」（96年7 月
    16日）1 份收取後，接續於96年7 月19日，以民事陳報暨聲
    請狀，於本院96年度監字第76號案件中，提出該「親屬會議
    紀錄」（96年7 月16日）1 份於本院家事法庭而行使之，損
    害於丙○○之姓名權利、對彭碧盈、彭文宏之禁治產宣告及
    監護權行使利益，暨法院選任監護人之適當及正確性。嗣經
    本院家事法庭審理上開案件時發現丙○○在監，始查悉上情
    。
二、案經本院函送臺灣彰化地方法院檢察署檢察官偵查起訴。
    理  由
一、本案下列引用之供述及非供述證據，經本院依法踐行調查證
    據程序，公訴人、被告及被告之選任辯護人均不爭執各該證
    據之證據能力，且亦查無依法應排除其證據能力之情形，是
    後述所引用證據之證據能力皆無疑義，合先敘明。
二、訊據被告甲○○雖自承其有於96年6 月中旬及96年7 月16日
    交付「親屬會議紀錄」與被告乙○○，並委託被告乙○○將
    上開「親屬會議紀錄」交與其兄弟簽名，惟矢口否認有何偽
    造私文書之犯行，其辯稱：伊並不知道丙○○在監等語，而
    被告乙○○固坦認其未經丙○○同意或授權，擅自在被告甲○○所交付之「親屬會議紀錄」上，簽署「丙○○」之簽名
    ，並以丙○○妻子丁○○○所交付之「丙○○」印章蓋印之
    情，然亦否認有何偽造私文書之犯行，其辯稱：伊有經過丙○○太太丁○○○之同意，丁○○○並答應伊要將此事告知
    丙○○等語。經查：
  (一)被告甲○○先於96年6 月中旬之某日，前往被告乙○○位於
    臺中縣神岡鄉○○路169 之1 號之「金益車體」（已歇業）
    ，交付被告乙○○其上記載96年6 月21日召開之親屬會議紀
    錄2 份，囑託被告乙○○將上開「親屬會議紀錄」交與其兄
    弟簽名，被告乙○○明知丙○○係在監服刑，竟未經丙○○
    之同意，向丙○○之妻子丁○○○處取得丙○○之印章後，
    在其位於臺中縣神岡鄉○○村○○路266 號之住所，於被告
    甲○○所交付之前開「親屬會議紀錄」（96年6 月21日）2
    份上，均簽立「丙○○」之簽名各1 枚及蓋用「丙○○」之
    印文各1 枚，並由被告甲○○將上開「親屬會議紀錄」（96
    年6 月21日）2 份收取後，先於96年7 月5 日，由被告甲○○具狀聲請指定被告甲○○為彭文宏之監護人（本院96年度
    監字第76號），而提出「親屬會議紀錄」（96年6 月21日）
    1 份於本院家事法庭而行使之，再由被告甲○○於同年月6
    日，由被告甲○○、乙○○共同具狀，聲請指定彭碧盈為禁
    治產人（本院96年度禁字第77號），而提出「親屬會議紀錄
    」（96年6 月21日）1 份於本院家事法庭而行使之；嗣於96
    年7 月13日被告甲○○接獲本院家事法庭來函告知：因親屬
    會議需由5 人組成，而卷附之「親屬會議紀錄」（96年6 月
    21 日） 僅由4 人召開，需補正之等語，被告甲○○遂於96
    年7 月16日再度前往被告乙○○位於臺中縣神岡鄉○○路
    169 之1 號之「金益車體」，交付被告乙○○其上記載96年
    7 月16 日 召開之親屬會議紀錄1 份，而被告乙○○亦未事
    先徵得丙○○之同意或授權，於其位於臺中縣神岡鄉○○村
    ○○路266 號之住所，在被告甲○○所交付之前開「親屬會
    議紀錄」（97年7 月16日）1 份上，簽立「丙○○」之簽名
    1 枚，並再度向丁○○○索取「丙○○」印章蓋用「丙○○
    」之印文1 枚，由被告甲○○將上開「親屬會議紀錄」（96
    年7 月16日）1 份收取後，接續於96年7 月19日，以民事陳
    報暨聲請狀，於本院96年度監字第76號案件中，提出該「親
    屬會議紀錄」（96年7 月16日）1 份於本院家事法庭而行使
    之情，業據被告甲○○、乙○○自承在卷，核與證人即丙○○之妻丁○○○於偵訊及本院審理時所證述之情節相符，且
    有丙○○之在監在押紀錄表、本院96年度監字第76號卷宗所
    附之民事聲請狀（內附96年6 月21日親屬會議紀錄）、本院
    家事法庭96年7 月11日彰院賢家儒96監字第76號函文暨其送
    達回證、民事陳報暨聲請狀（內附96年7 月16日親屬會議紀
    錄）、本院96年度禁字第77號卷宗所附之民事聲請狀（內附
    96年6 月21日親屬會議紀錄）各1 份在卷可稽，並經本院依
    職權調閱96年度監字第76號、96年度禁字第77號卷宗查核無
    訛。
  (二)被告甲○○雖辯稱：伊不知丙○○在監服刑等語。然證人即
    被告乙○○於本院審理時證稱：「（你有無與甲○○講過，
    丙○○在監獄中，無法簽名？）有，我有告訴他1 個弟弟在
    監獄。他當時靜默不語，他說要簽名才會通過，他再來跟我
    拿紀錄。」、「（請鈞院提示96他1952號卷宗第46頁，當時
    你所寫的書狀，說甲○○有跟你講，那由你簽名就好了，有
    事他負責。是否如此？）甲○○叫我簽一簽就好了，我也不
    曉得事情會那麼嚴重，本來監護權就是甲○○所有。」等語
    ，足見被告甲○○上開辯詞，應屬事後飾卸之詞，尚難採信
    。
  (三)至被告乙○○雖辯稱：伊有告訴丙○○之妻子丁○○○此事
    ，丁○○○即將丙○○之印章拿給伊，並告訴伊她事後會再
    跟丙○○說等語，雖與證人丁○○○於偵查及本院審理時證
    稱：伊有於監獄探視丙○○時，告知丙○○此事等語相符，
    且證人丁○○○確實於97年6 月25日、同年7 月6 日接見丙○○，亦有臺灣臺中監獄97年8 月4 日中監正戒字第097000
    7078號函文所附之接見明細表在卷可稽。惟上情業據證人丙○○所否認，其於偵訊及本院審理時均證稱：丁○○○確實
    未於接見時向伊論及此事等語。按親屬會議之會員，應於會
    議時自行出席，不得使他人代理，此有最高法院31年度上字
    第637 號判例意旨可資參照。揆諸上開說明，上開親屬會議
    紀錄之出席及簽名，並非他人所得代理之，亦非配偶之日常
    家務代理權之範圍之內，證人丁○○○雖為證人丙○○之配
    偶，自無代理丙○○授權他人出席親屬會議及簽立姓名於親
    屬會議紀錄之權限，是縱證人丁○○○事後有將此事告知丙○○，亦無礙於乙○○於書立「丙○○」之簽名及蓋用「丙○○」印文時，尚未取得丙○○之同意而已構成偽造文書犯
    行之事實。
  (四)按禁治產人之監護人，依左列順序定之：一、配偶。二、父
    母。三、與禁治產人同居之祖父母。四、家長。五、後死之
    父或母以遺囑指定之人。不能依前項規定定其監護人時，由
    法院徵求親屬會議之意見選定之，97年5 月23日修正公布前
    民法第1111條定有明文。是禁治產人監護人之選定，需召開
    親屬會議紀錄，由禁治產人之直系血親尊親屬、三親等內旁
    系血親尊親屬、四親等內之同輩血親親等近者為優先，組成
    親屬會議而決定之，其目的在最近親屬較能瞭解禁治產人之
    生活狀況、家庭狀況，較能為禁治產人之最佳利益著想而推
    薦適當之監護人人選，另一方面亦可使其最近親屬間知悉禁
    治產人即將選任監察人，而予其有機會表達自身是否有任監
    察人之意願。是被告甲○○、乙○○未經丙○○同意，而在
    親屬會議紀錄上偽簽丙○○之簽名及印文，致生損害於丙○○之姓名權利、對彭碧盈、彭文宏之禁治產宣告及監護權行
    使利益，暨法院選任監護人之適當及正確性無疑。
三、按刑法上所謂偽造署押，係指未經他人之授權或同意，而擅
    自簽署他人之姓名或畫押（包括以他人之名義按捺指印之情
    形）者而言（最高法院93年度臺上字第2057號判決意旨參照
    ）。次按如數行為於同時同地或密切接近之時地實施，侵害
    同一之法益，各行為之獨立性極為薄弱，依一般社會健全觀
    念，在時間差距上，難以強行分開，在刑法評價上，以視為
    數個舉動之接續施行，合為包括之一行為予以評價，較為合
    理，則屬接續犯，而為包括之一罪（最高法院有93年度臺上
    字第6697號判決意旨參照）。核被告甲○○、乙○○所為，
    係犯刑法第216 條、第210 條之行使偽造私文書罪。被告二
    人就上開犯行，有犯意之聯絡及行為之分擔，均為共同正犯
    。被告二人偽造署押之行為係偽造私文書之階段行為，而其
    等偽造前揭親屬會議紀錄之私文書後，向本院家事法庭行使
    之，該偽造之低度行為復為行使之高度行為所吸收，均不另
    論罪。被告二人雖有二次偽造私文書（96年6 月中旬、97年
    7 月16日）及三次行使偽造私文書（96年7 月5 日、同年月
    6 日、同年月16日）之行為，惟其等多次偽造私文書及行使
    偽造私文書之目的均屬同一，均係為彭文宏聲請監護人及為
    彭碧盈聲請禁治產宣告，且時間緊接，仍屬一犯意接續多次
    行為，侵害一法益，應為接續犯，僅論以單純一罪。公訴人
    起訴書內雖未敘及被告甲○○於96年7 月16日以其上有偽造
    「丙○○」簽名及印文各1 枚之親屬會議紀錄，持向本院家
    事法庭行使之犯行，然此部分與公訴人起訴之部分，有接續
    犯之單純一罪關係，已如前述，仍為起訴效力所及，本院自
    應併為審理。爰審酌被告甲○○為取得彭文宏之監護權及為
    彭碧盈聲請宣告禁治產，罔顧丙○○在監之事實，指示被告
    乙○○於親屬會議紀錄上偽造丙○○之簽名，損害於丙○○
    之姓名權利、對彭碧盈、彭文宏之禁治產宣告及監護權行使
    利益，暨法院選任監護人之適當及正確性，且被告甲○○亦
    因盜用彭文宏、彭碧盈之印鑑章，盜領其等存款之案件，現
    經臺灣臺中地方法院97年度訴字第411 號案件審理中，是其
    犯罪之目的尚有可議，惟念其犯罪之手段、方法，及被告乙○○犯罪後於警詢、偵查及本院準備程序時均能坦認犯行，
    態度尚稱良好，而被告甲○○則矢口否認犯行，態度不佳等
    一切情狀，分別量處如主文所示之刑，並均諭知易科罰金之
    折算標準。末查，被告乙○○前未曾受有期徒刑以上刑之宣
    告，此有臺灣彰化地方法院檢察署刑案資料查註紀錄表及臺
    灣高等法院被告前案紀錄表在卷可稽，其因一時短於思慮，
    致觸犯本案犯行，經此教訓後，當知所警惕而無再犯之虞，
    本院認其所宣告之刑以暫不執行為適當，併予宣告緩刑2 年
    ，以啟自新。
四、被告偽造之親屬會議紀錄共3 紙，被告甲○○、乙○○已持
    以行使而交付予本院家事法庭，已非被告甲○○、乙○○所
    有之物，不得併予宣告沒收。惟在親屬會議紀錄中，偽造如
    附表編號一至三所示之「丙○○」署押共3 枚，應均依刑法
    第219 條之規定，併予宣告沒收之。按盜用他人真印章所蓋
    之印文，並非偽造印章之印文，不在刑法第219 條所定必須
    沒收之列，此有最高法院48年台上字第113 號判例意旨可資
    參照。是被告乙○○未經丙○○之同意，向丙○○之妻丁○○○取得丙○○之印章，蓋用於96年6 月21日之親屬會議紀
    錄2 份及96年7 月16日親屬會議紀錄1 份上之「丙○○」印
    文共3 枚，因其上之印文均屬真正，此據被告乙○○供述在
    卷，核與證人丁○○○於偵訊及本院審理時之證述相符，揆
    諸前揭說明，爰不另宣告沒收。
據上論斷，應依刑事訴訟法第299 條第1 項前段，刑法第28條、
第216 條、第210 條、第219 條、第41條第1 項前段、第74條第
1項第1款，判決如主文。
本案經檢察官張聖傳到庭執行職務。
中    華    民    國    97    年    9     月    10    日
                   刑事第二庭     審判長法官  石馨文
                                  法      官  尚安雅
                                  法      官  黃齡玉
以上正本證明與原本無異。
如不服本判決，應於判決送達後10日內，向本院提出上訴書狀，
上訴書狀應「敘述具體上訴理由」，並按他造當事人之人數附繕
本。「切勿逕送上級法院」。
告訴人或被害人對於判決如有不服具備理由請求檢察官上訴者，
其上訴期間之計算係以檢察官收受判決正本之日期為準。
中    華    民    國    97    年    9     月    10    日
                                      書記官  林嘉賢
中華民國刑法第210條
（偽造變造私文書罪）
偽造、變造私文書，足以生損害於公眾或他人者，處 5 年以下有
期徒刑。
中華民國刑法第216條
（行使偽造變造或登載不實之文書罪）
行使第 210 條至第 215 條之文書者，依偽造、變造文書或登載
不實事項或使登載不實事項之規定處斷。
附表
一、96年6 月21日親屬會議紀錄（96年度監字第76號卷）內偽造
    「丙○○」之署押壹枚。
二、96年6 月21日親屬會議紀錄（96年度禁字第77號卷）內偽造
    「丙○○」之署押壹枚。
三、96年7 月16日親屬會議紀錄（96年度監字第76號卷）內偽造
    「丙○○」之署押壹枚。


司法院資訊處製作；財團法人民間司法改革基金會備份。
